臺灣臺中地方法院刑事判決　　　　　　　99年度訴字第3532號
公　訴　人　臺灣臺中地方法院檢察署檢察官
被　　　告　陳玉香
上列被告因詐欺等案件，經檢察官提起公訴（99年度偵續字第
62號），本院判決如下：
    主  文
陳玉香犯詐欺取財罪，處有期徒刑伍月，如易科罰金，以新臺幣
壹仟元折算壹日。
其餘被訴部分，無罪。
    事  實
一、陳玉香於民國96年11月10日在其當時所經營位於臺中縣后里
    鄉（改制後為臺中市○里區○○○路492號之「越南料理店
    」召集民間互助會，自任會首，會員連同會首共計20會，蔡
    陳鳳英以其子蔡宜穎名義參加1會，會期自96年11月10日起
    至98年6月10日止，每會會款新臺幣（下同）1萬元，採內標
    制（除首期應繳納會款1萬元外，之後各期僅繳納1萬元扣除
    得標利息後之金額），於每月10日19時30分許在上址開標，
    底標1000元，於每次開標日起3日內繳清會款。嗣陳玉香所
    邀集之其他合會部分得標會員無法繼續繳交會款，致部分會
    員拒繳會款，陳玉香因而於98年1月18日結束所有合會，詎
    陳玉香未將結束合會之情告知尚未得標活會會員蔡陳鳳英，
    竟意圖為自己不法之所有，基於詐欺取財之犯意，接續於98
    年2月及同年3月間，向蔡陳鳳英佯稱各該會期之合會已有人
    得標，蔡陳鳳英不知有詐因而陷於錯誤，陸續於98年2月及
    同年3月間交付各該期會款約7000元予陳玉香。
二、案經黎氏稔告發由臺灣臺中地方法院檢察署檢察官偵查起訴
    。
    理  由
甲、有罪部分：
壹、認定犯罪事實所憑之證據及理由：
一、按被告以外之人於審判外之陳述，經當事人於審判程序同意
    作為證據，法院審酌該言詞陳述或書面陳述作成時之情況，
    認為適當者，亦得為證據；當事人、代理人或辯護人於法院
    調查證據時，知有第159條第1項不得為證據之情形，而未於
    言詞辯論終結前聲明異議，視為有前項之同意，刑事訴訟法
    第159條之5定有明文。查本件認定事實所引用之證據方法（
    包括證人之證述及文書等證據），已經本院於審理時提示被
    告陳玉香，被告陳玉香並不爭執其證據能力（見本院100年4
    月13日審判筆錄），揆諸前揭說明，可認為同意作為證據，
    而本院審酌該等證人之證述及文書等證據作成時之情況，並
    無不宜做為證據之情事，自具有證據能力，而得採為證據，
    先予敘明。
二、訊據被告陳玉香矢口否認有何詐欺取財犯行，並辯稱：（一
    ）伊向蔡陳鳳英租店面做生意，之後伊招1個1萬元的會，蔡
    陳鳳英之子蔡宜穎說要跟會，蔡陳鳳英有打電話給伊，伊才
    答應，以扣繳房租方式繳款。（二）伊有跟蔡陳鳳英說會要
    停掉了，撐不下去，但蔡陳鳳英堅持要拿會錢，硬把錢丟在
    伊店裡，並說要拿利息的錢。（三）伊有將17萬元還給蔡陳
    鳳英與蔡宜穎，但他們沒有簽收據給伊云云。
三、經查：
（一）被告於96年11月10日在其當時所經營位於臺中縣后里鄉（
      改制後為臺中市○里區○○○路492號「越南料理店」召
      集民間互助會，自任會首，會員連同會首共計20會，證人
      蔡陳鳳英以其子蔡宜穎名義參加1會，會期自96年11月10
      日起至98年6月10日止，每會會款1萬元，採內標制（除首
      期應繳納會款1萬元外，之後各期僅繳納1萬元扣除得標利
      息後之金額），於每月10日19時30分許在上址開標，底標
      1000元，於每次開標日起3日內繳清會款等情，有互助會
      簿影本1份在卷可稽（見臺灣臺中地方法院檢察署98年度
      偵字第18135號偵查卷第81至82頁），並為被告所不爭執
      ，自堪信為真實。
（二）證人蔡陳鳳英於99年5月19日偵訊時具結證稱：（有無跟
      過陳玉香的會？）有，伊跟過5個會，忘記從何時開始跟
      ，有跟1萬元1會，5000元2會，3000元2會，伊都沒有標過
      會。98年1月就倒會了，但陳玉香向伊收到3月。伊每個月
      都繳7000多元。1萬元的會，伊會錢繳到98年3月，伊都繳
      給陳玉香，沒有繳給黃俊雄等語（見臺灣臺中地方法院檢
      察署99年度偵續字第62號偵查卷第18頁）。
（三）證人蔡陳鳳英於100年3月9日本院審理時具結證稱：（你
      和在庭被告如何認識？）被告向伊租房子經營越南料理店
      。（提示98年度偵字第18135號卷第81頁互助會簿，該互
      助會你有無參加？）伊有參加，是用伊兒子的名字參加。
      （你參加幾份？）1份，還有參加其他合會。（上開合會
      會款由何人繳納？）由伊繳納。（為何要用你兒子的名義
      參加？）時間太久，伊忘記了。（上開合會，你繳納會款
      到何時？）伊只記得繳到3月，但12月就止會，陳玉香還
      是繼續向伊收會款。（上開合會，標會時你有無到場？）
      沒有，都是陳玉香跟伊收會款。（你的意思是說上開合會
      的會錢，都是被告到你家告訴你何人多少錢標到，並向你
      收取會錢？）都是伊拿會款到陳玉香家裡，陳玉香告訴伊
      何人以多少錢得標。（98年1月、2月、3月，上開合會你
      是否有繳納會款？）97年12月就止會，但伊繳到98年3月
      10日。（上開合會，98年1月、2月、3月的會款，你是如
      何交給被告陳玉香？）大部分是伊拿到越南料理店給被告
      ，有時被告會來收。（被告在98年1月間就已經倒會，她
      的越南料理店有無正常營業？）有，都有正常營業。（你
      是何時知道上開合會已經止會？）伊也忘記了，因為有人
      向被告要錢，伊才知道，伊住在越南料理店的隔壁。（你
      和被告住那麼近，你為何不知道98年1月開始就有人向陳
      玉香催討債務？）伊不知道。（上開合會，陳玉香有無交
      給你17萬元，你沒有簽名？）陳玉香沒有交給伊17萬元，
      都是3000元、2000元這樣給伊。（98年3、4月時，朱桂芳
      幫陳玉香去向銀行貸款，陳玉香有拿17萬元給你，是否有
      此事？）沒有，都是3000元、2000元給伊而已。（被告向
      你租房子開店，租金1個月多少錢？）1個月6000元。（被
      告從何時欠你租金？）倒會之後，但詳細時間伊忘記了。
      （被告總共欠你多少租金？）伊記在簿子裡面，現在不記
      得，被告連水電費都沒有繳。（上開1萬元的合會，你是
      活會還是死會？）活會。（上開合會，都是以多少金額得
      標？）一開始得標的金額比較高，後來就比較低，大概都
      是以1、2000元得標。（被告向你租房子，每個月租金
      6000元，你參加上開1萬元的合會，是否有用租金與合會
      會金相抵過？）沒有，都是分開。（你剛才說上開合會是
      在97年12月止會，為何偵查中說是98年1月倒會？）伊現
      在記起來了，應該是98年1月止會等語（見本院卷第52頁
      背面至第54頁背面）。
（四）參以，被告於99年5月19日偵訊時供稱：（為何倒會後，
      還要向蔡陳鳳英收會錢？）因為她是伊的房東，伊向她租
      房子，怕她知道會已經停了，她兒子會把店面拿回去，伊
      才會繼續向她收會錢，讓她以為伊的會仍繼續，但事後伊
      有把錢還給她等語（見上開99年度偵續字第62號偵查卷第
      19頁）。
（五）觀諸上開證人蔡陳鳳英先後證述內容，已詳述以其子蔡宜
      穎名義參與被告所召集上開民間互助會，並按期繳納會款
      予被告等情，且先後證述內容大致相符，至稍有不符之細
      節部分，亦已於本院審理時加以說明，並無不合理之處，
      及關於其每月繳納會款7000多元予被告一節，核與前揭互
      助會簿記載上開合會自96年12月間起至98年1月間止，每
      期標息依序為2200元、2300元、2400元、2450元、2500元
      、2500元、2800元、2800元、2600元、2900元、3000元、
      3100元、3000元、3200元等情，大致相符，以及關於上開
      合會於98年1月止會後，被告未告知已止會而仍於同年2
      、3月間繼續向其收取各該期會款等情，亦與上開被告供
      稱因恐證人蔡陳鳳英知悉止會後將收回店面而繼續收取會
      款等情，大致相符，是上開證人蔡陳鳳英證述內容，應堪
      採信。
（六）綜上，足認被告於96年11月10日在其當時所經營位於上址
      「越南料理店」召集民間互助會，自任會首，會員連同會
      首共計20會，證人蔡陳鳳英以其子蔡宜穎名義參加1會，
      會期自96年11月10日起至98年6月10日止，每會會款1萬元
      ，採內標制（除首期應繳納會款1萬元外，之後各期僅繳
      納1萬元扣除得標利息後之金額），於每月10日19時30分
      許在上址開標，底標1000元，於每次開標日起3日內繳清
      會款。嗣被告所邀集之其他合會部分得標會員無法繼續繳
      交會款，致部分會員拒繳會款，被告因而於98年1月18日
      結束所有合會，詎被告未將結束合會之情告知尚未得標之
      活會會員即證人蔡陳鳳英，仍接續於98年2月及同年3月間
      ，向證人蔡陳鳳英佯稱各該會期之合會已有人得標，證人
      蔡陳鳳英不知有詐因而陷於錯誤，陸續於98年2月及同年3
      月間交付各該期會款約7000元予被告。
（七）至被告辯稱有將17萬元還給證人蔡陳鳳英與蔡宜穎，並請
      求傳訊證人即其女陳虹伶云云。惟查：（1）證人即被告
      之女陳虹伶於100年3月9日本院審理時證稱：「（你母親
      有召集互助會的事情你是否清楚？）知道。（請描述你所
      知道的情形？）招會的內容、有幾會、如何標，會腳有何
      人我不清楚，但後來倒會有人來討錢，如果母親有需要幫
      忙，我會叫警察來，因為有些人言語不太好，甚至會動手
      動腳。（有無看過互助會開標的過程？）大概知道，時間
      到了，就會有人聚集在飲食店，至於他們在做什麼、說什
      麼我不清楚。（你有無見過在庭證人蔡陳鳳英、蔡宜穎？
      ）有，蔡陳鳳英是房東，蔡宜穎是房東的兒子。（你在何
      時有見過他們2人？）大部分是在越南料理店看到。（他
      們2人有無向你母親要過錢？）有。（要錢的地方是在哪
      裡？）在越南料理店。（你母親有無處理？）有，都有處
      理，而且當時母親已經有去過調解委員會，但證人蔡陳鳳
      英、蔡宜穎並沒有去，不過母親已經有把大部分的錢還給
      他們2人。（還錢過程你有無看到？）有。（在哪裡看到
      ？）在越南料理店。（時間是何時？）97、98年的時候，
      詳細時間我不清楚。（還錢的金額是多少？）不清楚，我
      母親沒跟我講，我只有看到我母親有拿錢給他們，至於拿
      多少錢我不知道。」等語（見本院卷第56頁背面至第57頁
      背面）。觀諸上開證人陳虹伶證述內容，固提及曾看見被
      告拿錢給證人蔡陳鳳英與蔡宜穎，然無法具體描述其看見
      被告拿錢給證人蔡陳鳳英與蔡宜穎之詳細時間及金額，自
      難據此逕行推論被告已將就上開合會向證人蔡陳鳳英所收
      取會款全部返還予證人蔡陳鳳英。（2）參以，證人蔡陳
      鳳英於本院審理時證稱未曾收到被告交付17萬元，僅曾收
      到2000元、3000元等語已如前述。而證人蔡宜穎於100年3
      月9日本院審理時亦證稱：「（被告問：你說我倒1萬元、
      3000元、5000的會，總共多少錢？）我知道1萬的1會、
      3000的2會，我不知道詳細的金額，我要看簿子才知道。
      （被告問：你說我倒你這麼多會，你是不是有叫我簽本票
      給你？）被告說要簽本票給我母親安心，因為我人都在臺
      北工作，很少回來，後來被告簽了多少本票我也不知道。
      （證人蔡陳鳳英當庭將一疊本票交證人蔡宜穎）我現在手
      上10張本票，1萬5000元的有9張，1張3萬元，總共16萬
      5000元，但陳玉香欠我的不只16萬5000元。（被告問：我
      錢還你，為何你本票不還我？）我沒有拿到錢。（被告問
      ：你是否有押我的車子？）我不會開車，怎麼可能會押被
      告的車子。那是被告先生自己寫切結書要把車子押給我。
      」等語（見本院卷第55頁背面），足見證人蔡宜穎亦表明
      未曾收到被告返還款項。（3）從而，被告辯稱有將17萬
      元還給證人蔡陳鳳英與蔡宜穎云云，尚非可採。
四、從而，本件事證明確，被告之上開犯行堪以認定，應依法論
    科。至被告所辯前詞，顯係事後卸責之詞，委無足採。
貳、所犯法條及刑之酌科：
一、核被告所為，係犯刑法第339條第1項之詐欺取財罪。
二、按數行為於同時地或密切接近之時地實施，侵害同一之法益
    ，各行為之獨立性極為薄弱，依一般社會健全觀念，在時間
    差距上，難以強行分開，在刑法評價上，以視為數個舉動之
    接續施行，合為包括之一行為予以評價，較為合理，即屬接
    續犯，為包括一罪（最高法院86年度臺上字第3295號判例意
    旨參照）。查被告於98年1月18日結束所有合會後，未將此
    情告知證人即尚未得標活會會員蔡陳鳳英，而接續於98年2
    月及同年3月間，向證人蔡陳鳳英佯稱各該會期之合會已有
    人得標，證人蔡陳鳳英不知有詐因而陷於錯誤，陸續於98
    年2月及同年3月間交付各該期會款約7000元等情已如前述，
    則被告針對上開同一合會，接續向證人蔡陳鳳英佯稱98年2
    、3月各該會期之合會已有人得標，並收取該2期會款，於時
    空上具有密接性，客觀上可得辨認為相關性之詐騙會款活動
    ，且出於單一詐騙目的，依一般社會通念咸認為一行為，應
    評價係基於單一犯意接續所為，侵害同一法益，合為包括之
    一行為，始符常情，從而，被告所為應論以接續犯之單純一
    罪。
三、爰審酌被告不思以正當途徑獲取財物，竟以不正方法取得他
    人財物，侵害他人財產法益；及其犯罪之動機、目的、手段
    ，兼衡詐得款項之數額、對被害人所生之損害程度等一切情
    狀，而量處如主文所示之刑，並諭知易科罰金之折算標準。
乙、無罪部分：
一、公訴意旨略以：被告陳玉香自93、94年間起，陸續在其所經
    營位於臺中縣后里鄉（改制後為臺中市○里區○○○路492
    號之「越南料理店」，擔任會首邀集合會，證人黎氏稔與武
    秋嫦均先後參加多個合會成為會員，其中包括期間自97年10
    月10日至99年4月10日，每會5000元，採內標制，含會首與
    會員共19名之合會。而被告陳玉香竟意圖為自己不法之所有
    ，未經證人武秋嫦之同意，於97年11月10日18時30分許，在
    上址投標處所，於合會標單上，偽造「武秋嫦」署名1次，
    並在標單上填寫投標金額2000元，向在場參與投標之會員，
    行使該偽造之標單，表示證人武秋嫦參與投標之意思，足以
    生損害於證人武秋嫦及其他活會會員，並於冒名得標後，向
    證人即活會會員黎氏稔佯稱該次會期已由證人武秋嫦得標，
    致使證人黎氏稔陷於錯誤，而交付會款3000元。因認被告涉
    犯刑法第216條、第220條第1項、第210條之行使偽造準私文
    書罪嫌，及同法第339條第1項之詐欺取財罪嫌。
二、按犯罪事實應依證據認定之，無證據不得認定犯罪事實；不
    能證明被告犯罪者，應諭知無罪之判決，刑事訴訟法第154
    條第2項及第301條第1項分別定有明文。次按認定不利於被
    告之事實，須依積極證據，苟積極證據不足為不利於被告事
    實之認定時，即應為有利於被告之認定，更不必有何有利之
    證據；又事實之認定，應憑證據，如未能發現相當證據，或
    證據不足以證明，自不能以推測或擬制之方法，以為裁判基
    礎。而刑事訴訟法上所謂認定犯罪事實之積極證據，係指適
    合於被告犯罪事實之認定之積極證據而言，雖不以直接證據
    為限，間接證據亦包括在內；然而無論直接或間接證據，其
    為訴訟上之證明，須於通常一般之人均不致有所懷疑，而得
    確信其為真實之程度者，始得據為有罪之認定，倘其證明尚
    未達到此一程度，而有合理之懷疑存在時，致使無從形成有
    罪之確信，根據「罪證有疑，利於被告」之證據法則，即不
    得遽為不利被告之認定（最高法院30年度上字第816號、29
    年度上字第3105號、30年度上字第1831號、40年度臺上字第
    86號及76年度臺上字第4986號等判例意旨參照)。復按刑事
    訴訟法第161條已於91年2月8日修正公布，修正後同條第1項
    規定：檢察官就被告犯罪事實，應負舉證責任，並指出證明
    之方法。因此，檢察官對於起訴之犯罪事實，應負提出證據
    及說服之實質舉證責任。倘其所提出之證據，不足為被告有
    罪之積極證明，或其闡明之證明方法，無從說服法官以形成
    被告有罪之心證，基於無罪推定之原則，自應為被告無罪判
    決之諭知（最高法院92年度臺上字第128號判例意旨參照）
    。
三、訊據被告堅詞否認有何上開行使偽造準私文書及詐欺取財罪
    之犯行，並辯稱：證人武秋嫦於97年11月10日有親自到場參
    與投標等語
四、本件公訴人認被告涉犯上開罪嫌，無非以：（一）被告於偵
    訊時供稱有邀集證人黎氏稔與武秋嫦參加前開合會；（二）
    證人武秋嫦於偵訊時證稱被告冒用其名義投標；（三）證人
    黎氏稔於偵訊時所為陳述，及其所提互助會名冊記載證人武
    秋嫦於97年11月以2000元得標；（四）證人武秋嫦所開立本
    票，其上記載金額8萬元、到期日97年5月20日，與上開證人
    黎氏稔所提互助會名冊記載證人武秋嫦於97年11月即第2會
    得標等情不符，顯見該張本票係證人武秋嫦向被告借款時所
    開立，則被告辯稱該本票係證人武秋嫦得標後開立，顯不足
    採等，為其所憑之論據。
五、經查：
（一）證人武秋嫦於99年5月19日偵訊時證稱：（有無跟過陳玉
      香的會？）有，跟過4個會，2個5000元，1個3000元，1個
      2000元。（有無標過會？）4個會都沒有標過會。伊知道
      陳玉香用伊的名字去標會，但伊實際上都沒有標過會，伊
      都有準時繳錢。（陳玉香有沒有跟你說要借你的名義去標
      會？）沒有，她有拿伊的名字去標會。（你有無同意陳玉
      香用你的名字去標會？）伊完全不知道，伊共繳2萬1500
      元、2萬1500元、2萬9000元，陳玉香尚欠伊錢。伊不知道
      陳玉香用伊的名字去標幾會等語（見上開99年度偵續字第
      62號偵查卷第16頁）。觀諸上開證人武秋嫦證述內容，固
      提及曾參與以被告為會首之4個合會，且被告冒用其名義
      參與投標等情，然未詳述其遭冒標情形，亦無法具體指出
      其所參與4個合會，究竟哪個合會遭冒標，自難僅據上開
      證人武秋嫦證述內容，即逕行推論被告陳玉香就前開公訴
      意旨所指會期自97年10月10日起至99年4月10日止之合會
      ，曾於97年11月10日開標過程中，冒用證人武秋嫦名義偽
      造標單而參與投標。
（二）證人黎氏稔於偵查中所提會期自97年10月10日起至99年4
      月10日止之「互助會名冊」，其上「姓名」欄記載「武
      秋嫦」之後方「備註欄」固然記載「X2000」字樣（見上
      開98年度偵字第18135號偵查卷第14至16頁）。惟證人黎
      氏稔於98年8月17日偵訊時證稱：（是否參加會首為陳玉
      香之互助會？）是。（為何參加會首為陳玉香的互助會？
      ）當時認識陳玉香已經6個多月，伊到陳玉香的小吃店吃
      東西時，陳玉香有邀伊跟會，如果有事情她會負責，而伊
      本身也想存點錢，所以才跟會。（何時開始跟會首為陳玉
      香的互助會？）大概從93、94年間開始，94、95、96年間
      互助會運作都沒有問題，都有按時開標，但伊很少參加開
      標。（總共參加幾會？）總共4會，分別為97年1月10日開
      始到98年12月10日，每會5000元，底標500元，每月10日
      開標，採內標制，伊參加2會，用黎氏稔與彭慧的名字參
      加，伊總共繳13次，共7萬5000元，伊沒有得標過。97年8
      月1日開始到98年7月10日，每會3000元，底標300元，最
      高只能標1500元，每月1、10、20日開標，採內標制，伊
      參加6會，全部用黎氏稔的名字參加，伊總共繳18次，共
      17萬4000元，伊沒有得標過。97年8月3日開始到98年4月
      25日，每會2000元，底標200元，每星期六開標，採內標
      制，伊參加3會，全部用黎氏稔的名字參加，伊總共繳25
      次，共9萬4500元，伊沒有得標過。97年10月10日開始到
      99年4月10日，每會5000元，底標500元，最高標2500元，
      每月10日開標，採內標制，伊參加5會，全部用黎氏稔的
      名字參加，伊總共繳4次，共6萬7500元，伊沒有得標過，
      開標地址都是在陳玉香經營臺中縣后里鄉○○路492號小
      吃店內。（請確認，是否因為之前陳玉香的互助會都沒問
      題後，才繼續參加會首為陳玉香的互助會？）是。（上開
      4次互助會，在停標之前是否都有正常運作？）是。（開
      標時，是否都在場？）不一定，有的時候會去。（開標時
      ，何人在場？）陳玉香、黃俊雄都有在場，陳玉香講話，
      黃俊雄在旁邊幫忙。（得標會款都由誰收取？）都是陳玉
      香收取等語（見上開98年度偵字第18135號偵查卷第29至
      31頁）；並於99年5月19日偵訊時證稱：互助會名冊寫
      2000是標的金額，打X就是有標到的人，上面的2000是伊
      寫的，因為伊問陳玉香說誰有標到，他說誰標到，金額多
      少，伊就寫上去等語（見上開99年度偵續字第62號偵查卷
      第17頁）。足見上開互助會名冊所載內容，並非被告主
      動告知證人黎氏稔，而係開標後證人黎氏稔詢問被告何人
      得標，被告始告知其開標情形，自難僅依上開證人黎氏稔
      證述內容，即逕行推論被告陳玉香就前開會期自97年10月
      10日起至99年4月10日止之合會，曾於97年11月10日開標
      過程中，冒用證人武秋嫦名義偽造標單而參與投標，並因
      而向證人黎氏稔詐取該期會款3000元。
（三）本院於100年3月9日審理期日，對證人黎氏稔、武秋嫦、
      阮氏碧、朱桂芳等人進行隔離訊問：
    1.證人黎氏稔證稱：（提示98年度偵字第18135號偵查卷「
      互助會名冊」，這個互助會名冊，是何人製作？）這是
      伊去學電腦，電腦老師幫伊打的，原始的底稿是被告和他
      先生交給伊的。（這份底稿來源為何？）一開始是陳玉香
      拿給伊，叫伊打字，說伊現在在學電腦，要伊按照這份底
      稿打字。（你有無參與上開互助會名冊所示的互助會？）
      有。（上開合會你參加幾份？）5份，用伊自己的名字（
      編號5），還有另外1張互助會名冊單。（提示上開偵查卷
      第17頁「互助會名冊」，上開互助會還有另外1張名冊
      ，請指出哪幾份是你參加？）伊的名字有2份，「互助會
      名冊」編號4、5、6，及「互助會名冊」編號5、13，
      。（除了你的名字外，其餘以他人名字參加合會部分，是
      合會一開始就是你支付會款嗎？）一開始他們都有參加，
      也有拿會款去，到後來他們有人不要參加，要讓給伊，伊
      就去找被告陳玉香，被告陳玉香就說名字不用再改了，要
      伊直接拿5份的錢給她。（這個合會1個月標幾次？）1次
      ，每個月10號的時候。（這個會每次標會你是否都有到場
      ？）有，只有標3次，有1次伊去的時候陳玉香說他們已經
      標好了，伊問陳玉香為何不等伊，他說以為伊不會來。（
      武秋嫦你是否認識？）不認識，但是她有參加合會，伊有
      看過。（陳玉香自稱武秋嫦得標的該次，開標時你是否在
      場？）伊那天晚去了，所以開標時伊不在場。（是何人在
      何時告訴你，該次是武秋嫦得標？）是陳玉香在標會那天
      告訴伊的，伊那天晚到了，但到底是電話還是當面伊忘記
      了，伊問陳玉香何人得標，陳玉香告訴伊武秋嫦標2000。
      （那次陳玉香自稱武秋嫦得標，你總共交付多少會錢給陳
      玉香？）1萬5000元，因為伊跟5份，每份3000元。（你們
      這個合會在標會時，要不要寫標單？）要寫標單，是在一
      張紙上寫自己會單上的編號和要標金額，丟在被告準備的
      杯子裡面，時間到了，被告再把紙條打開，再宣布何人以
      最高金額得標等語，並證稱：（你剛才說97年11月10日，
      你有到陳玉香所開設越南料理店，當天你是何時到越南料
      理店？）晚上6點40幾分，伊到的時候還有看到其他會員
      ，但不知道名字。（當天你有無看到今天到庭的武秋嫦、
      阮氏碧、朱桂芳？）都沒有等語（見本院卷第41頁背面至
      42 頁及第43頁背面）。
    2.證人武秋嫦證稱：（提示98年度偵字第18135號偵查卷「
      互助會名冊」、「互助會名冊」，你是否有參與此合
      會？）有，伊參加2份，是用伊自己的名字參加，名冊
      編號3、名冊編號4。（這個合會每個月標幾次？）1個
      月標1次，是在每月10號。（這個合會在標會時，你有無
      在場過？）伊只有1次在場。（該次在場，你有無投標？
      ）該次伊有投標，但沒有得標。（你在場但沒有得標的那
      次，是何時？）很久了伊不記得，也不記得是何人得標。
      （在97年11月10日，該合會當日投標時，你有無在場？）
      好像沒有。（剛才提示給你看的合會名冊，你有無同意被
      告以你名義投標？）沒有。（剛才提示給你看的合會名冊
      ，你有無得標過？）沒有等語，並證稱：（上開會期97年
      10月10日到99年4月10日的互助會，你說你有參加2份，是
      否如此？）是的，另外不同時間開標的互助會，伊有參加
      2份，總共有4份。（上開97年10月10日到99年4月10日互
      助會，你總共繳過幾次會款？）3次，共6份。（你剛才提
      到，曾經有1次開會時，你有在場，那是在第幾會的時候
      ？）第2會的時候。（你的意思是說97年11月10日那次嗎
      ？那次你有在場嗎？）是的，伊有在場。（你有無填寫會
      單？）有，伊寫400，所以沒有標到。（該次有多少會員
      到場投標？）總共有10幾個人。（當天開標情形？）當天
      到場的人都有投標，當天1000元得標。（當天得標的人是
      何人？）伊不記得了。（你為何知道是以1000元得標，是
      陳玉香當場宣布嗎？）好像是陳玉香的先生標到。（當天
      投標時，陳玉香有無當場向大家宣布何人得標？）有。（
      當天陳玉香有無把每個人投標的標單全部打開，讀出每個
      人的標金並當場宣布何人得標？）有。（你當天去投標時
      ，有無看到剛才在庭的阮氏碧、朱桂芳？）沒有。（有無
      看到在庭的證人黎氏稔？）有。（你當天是何時到投標現
      場？）大概晚上7點，伊到場時，大家還在寫標單，還沒
      有開標等語（見本院卷第44頁及背面，及第46頁背面至第
      47頁背面）。
    3.觀諸上開證人黎氏稔與武秋嫦證述內容，關於97年11月10
      日開標過程中，渠等2人有無同時在場一節，已有所歧異
      ，況如證人武秋嫦證述其於97年11月10日有到場參與投標
      ，且於當日開標過程中，係由被告打開每張標單並讀出標
      金，且當場宣布得標人姓名等情，則於97年11月10日開標
      過程中，被告顯無冒用證人武秋嫦名義偽造標單而參與投
      標之機會，自難僅據上開證人黎氏稔與武秋嫦證述內容，
      即逕行推論被告陳玉香就前開會期自97年10月10日起至99
      年4月10日止之合會，曾於97年11月10日開標過程中，冒
      用證人武秋嫦名義偽造標單而參與投標，並因而向證人黎
      氏稔詐取該期會款3000元。
    4.證人阮氏碧證稱：（提示98年度偵字第18135號偵查卷「
      互助會名冊」、「互助會名冊」，此互助會你有無參
      加？）有，伊是編號18號。（同一開標時間的互助會有2
      份名冊，你共參加幾會？）伊只有參加1會，是名冊。
      （你參加此互助會有無參加開標？）有。（開標地點在哪
      裡？）是在被告所開設的越南料理店，開標的時間是在晚
      上7點，有時候是7點半，會單本來寫6點半，但是大部分
      人到都已經7點了，還要等其他人到場才開標。（上開合
      會底標多少錢？）500元。（這個會後來有繼續嗎？）沒
      有。（這個會是到何時終止？）伊記不起來。（上開合會
      總共開標幾次？）伊是活會，伊有算過有繳過的會款總共
      1萬3500元。（你有參與過投標嗎？）伊有去標會現場，
      每個到場的人都要寫標單，但伊沒有標到，伊都寫7、800
      元。（你印象中，第2次是何人得標？）伊忘記了，但得
      標的人當場有到。（這些投標的人你是否都認識？）很多
      都認識，但有些不認識。（請確認在庭2名證人黎氏稔、
      武秋嫦，她們2人投標時是否有在場？）有。（你為何那
      麼確定她們2人有在場？）因為每次標會她們2人都有來。
      （你以前是否認識她們2人？）因為她們都住后里，標會
      的時候她們都有來，且她們都是越南人。（請確認在庭2
      名證人黎氏稔、武秋嫦，她們2人有無得標過？）坐最旁
      邊的的人（指武秋嫦）有得標過。（你如何知道這件事情
      ？）開標的時候，陳玉香宣布武秋嫦得標，當時武秋嫦有
      在場。（宣布武秋嫦得標該次，你是否記得武秋嫦利息寫
      多少？）那時候都標2000、2000多。（你除了在開標的地
      方有看過黎氏稔、武秋嫦，你是否知道她們在從事何事？
      ）不知道，只有跟會的時候才見過她們。（5000元的合會
      ，標2000元，不會認為太高嗎？）有一點，但伊也是第1
      次跟陳玉香的會，伊不知道會標這麼高。（被告陳玉香何
      時告訴你這個合會無法繼續進行？）還沒有到農曆過年的
      時候，陳玉香就告訴伊合會要停掉，陳玉香說另1個合會
      有很多人沒有繳錢，影響到這個會繼續進行。（你之前在
      偵查時說，你都將會錢交給陳玉香，陳玉香會告訴你何人
      得標，但是你不會特別過問，你相信陳玉香，陳玉香向你
      收錢你就會給她，你在偵查中所說的，好像是開標時你不
      在場，為何現在說你有到場？）另外1個2000元的會，伊
      介紹同事跟陳玉香的會，還有另外1個3000元的會，伊有
      跟，陳玉香也停掉。伊在偵查中說的是說3000元的那個會
      ，不是針對今天所說武秋嫦得標的這個會等語（見本院卷
      第48頁至第49頁背面）。
    5.證人朱桂芳證稱：（提示98年度偵字第18135號偵查卷「
      互助會名冊」、「互助會名冊」，此互助會你有無參
      加？）有，是互助會編號18，其上所寫卓蘭芳就是伊，
      伊參加1會。（你參加此互助會有無參加開標？）會，伊
      每個月都會去參加開標。（開標地點在哪裡？）在陳玉香
      的越南料理店，伊都從卓蘭到后里去參加開標。（上開合
      會底標多少錢？）隨便人家標，最高的得標。（這個會後
      來有繼續嗎？）人家跑了，沒有繳錢給陳玉香，所以後來
      合會就停了。（這個會是到何時終止？）98年快過農曆年
      的時候。（上開合會總共開標幾次後停會？）超過一半。
      （是否確定超過一半？）時間太久了，伊忘記了。（你有
      參與過投標嗎？）有，伊有寫標單，但沒有得標就停會。
      （5000元的這個會你總共繳了多少會錢給被告？）2萬多
      元。（該會是何人得標？）當時大家都有去投標，在庭證
      人黎氏稔、武秋嫦、阮氏碧都有去投標，有1次是坐最旁
      邊（指武秋嫦）的這個證人得標，當時大家在現場，開標
      後是她的利息最高。（你為何確認在場兩名證人黎氏稔、
      武秋嫦她們2人有在場？）因為伊有去標會，她們在現場
      ，伊有看到，但不認識她們。（宣布武秋嫦得標該次，你
      是否記得武秋嫦利息寫多少？）忘記了。（你除了在開標
      的地方有看過黎氏稔、武秋嫦，你是否知道他們在從事何
      事？）不清楚，伊聽說她們2人住在后里，有1次陳玉香有
      帶伊去武秋嫦的家要錢，說武秋嫦沒有繳死會的錢，因為
      伊去找陳玉香要錢，陳玉香就帶伊去找武秋嫦。（這件事
      ，是發生在何時？）是倒會之後約1、2個月的時候去的。
      當天伊沒有拿到錢，因為在門口一直叫，但沒有人來應門
      。（被告陳玉香何時告訴你這個合會無法繼續進行？）就
      是農曆過年前等語，並證稱：（5000元的合會是從97年10
      月10日開始，依照你剛才所說98年農曆年前沒有繼續，如
      果算到98年1月，最多應4個會，沒有扣掉利息也只有2萬
      元，你剛才說2萬多元，是如何計算？）因為伊有跟5000
      元，也有跟3000元的，伊都混在一起了等語（見本院卷第
      50頁背面至第51頁背面，及第52頁背面）。
    6.觀諸上開證人阮氏碧與朱桂芳證述內容，均提及證人武秋
      嫦於97年11月10日有到場參與投標，且證人阮氏碧證述該
      次開標結果，係由證人武秋嫦以2000元得標等情，亦與前
      揭證人黎氏稔所提「互助會名冊」所載內容，大致相符
      ，則被告辯稱證人武秋嫦於97年11月10日有到場參與投標
      等情，尚非無據。
（四）被告於偵查中所提本票影本，其上記載發票人為證人武秋
      嫦，發票日為97年2月20日，到期日為97年5月20日等情，
      有該本票影本1張在卷可稽（見上開99年度偵續字第62號
      偵查卷第47頁）。而被告於99年5月19日偵訊時供稱：武
      秋嫦共跟過伊5個會，她有標過2個5000元的會，後來她跑
      掉了，武秋嫦有簽1張本票給伊（庭呈本票影本1張）。（
      這張本票是何意？）第1次武秋嫦跟伊的會，她繳不起，
      後來她跑掉了，她才會開這張本票給伊，她簽完本票後，
      尚有跟伊新的會。（她簽完本票後，尚有跟你新的會，所
      以你才會以武秋嫦的名義標會？）沒有，武秋嫦有標5000
      元的會，有很多會員可以證明武秋嫦有標會等語（見上開
      99年度偵續字第62號偵查卷第16至17頁）。足見被告於偵
      訊時一再堅稱證人武秋嫦於97年11月10日有親自到場參與
      投標，至其所提上開本票，被告亦已陳明係之前證人武秋
      嫦參與其他合會所簽發，與前開公訴意旨所指會期自97年
      10月10日起至99年4月10日止之合會無涉。
五、從而，公訴人認被告涉犯刑法第216條、第220條第1項、第
    210條之行使偽造準私文書罪嫌，及同法第339條第1項之詐
    欺取財罪嫌，其所憑證據，顯未達通常一般人均不致有所懷
    疑，而得以確信其為真實之程度，此外復查無其他積極證據
    足認被告有公訴意旨所指上開罪嫌，揆諸前揭規定、判例意
    旨及說明，既不能證明被告犯罪，即應就此部分為被告無罪
    之諭知。
據上論斷，應依刑事訴訟法第299條第1項前段、第301條第1項，
刑法第339條第1項、第41條第1項前段，刑法施行法第1條之1第
1項、第2項前段，判決如主文。
本案經檢察官謝志遠到庭執行職務。
中    華    民    國   100    年    4     月    27    日
                  刑事第五庭  審判長  法  官  王邁揚
                                      法  官  簡璽容
                                      法  官  賴秀雯
以上正本與原本無異。
如不服本判決應於收受送達後10日內向本院提出上訴書狀，並應
敘述具體理由；其未敘述上訴理由者，應於上訴期間屆滿後20日
內向本院補提理由書（均須按他造當事人之人數附繕本）「切勿
逕送上級法院」。
                                      書記官  江美琪
中    華    民    國   100    年    4     月    27    日
附錄本案所犯法條
中華民國刑法第339條（普通詐欺罪）
意圖為自己或第三人不法之所有，以詐術使人將本人或第三人之
物交付者，處 5 年以下有期徒刑、拘役或科或併科 1 千元以下
罰金。
以前項方法得財產上不法之利益或使第三人得之者，亦同。
前二項之未遂犯罰之。